【裁判字號】    97,訴,2367
【裁判日期】    980112
【裁判案由】    返還房屋
【裁判全文】
臺灣板橋地方法院民事判決              97年度訴字第2367號
原      告  甲○○
訴訟代理人  劉錦隆律師
複 代 理人  楊仲傑律師
被      告  乙○○
訴訟代理人  盧立仁律師
上列當事人間請求返還房屋事件，經本院於民國97年12月29日言
詞辯論終結，判決如下：
    主    文
原告之訴駁回。
訴訟費用新臺幣壹萬壹仟陸佰玖拾貳元由原告負擔。
    事實及理由
壹、程序事項：
一、按確認法律關係之訴，非原告有即受確認判決之法律上利益
    者不得提起，確認證書真偽或為法律關係基礎事實存否之訴
    ，亦同。民事訴訟法第247 條第1 項定有明文。所謂「即受
    確認判之法律上利益」，係指法律關係之存在與否不明確，
    原告主觀上認其在法律上之地位有不安之狀態存在，且此種
    不安之狀態，能以確認判決將之除去者而言，若縱經法院判
    決確認，亦不能除去其不妥狀態者，即難認有受確認判決之
    法律上利益，最高法院52年臺上字第1240號判例可資參照。
    原告主張其為附表所示不動產之所有權人，然為被告所否認
    ，參酌上開說明，應認本件原告有提起確認訴訟之利益。
二、次按訴狀送達後，原告不得將原訴變更或追加他訴，但請求
    之基礎事實同一者，不在此限，民事訴訟法第255 條第1 項
    第2 款定有明文。原告原起訴之聲明為先位：兩造間就如附
    表所示之不建物於民國79年9 月5 日所為之所有權移轉登記
    應予塗銷；備位聲明則為：被告應將如附表所示之建物所有
    權移轉登記予原告。嗣於97年12月29日將先位聲明更正為如
    下所述（分見本院卷第4 頁、第124 頁），參酌前揭意旨，
    其請求權基礎事實同一，應予准許，合先敘明。
貳、實體事項：
一、原告起訴主張：
  (一)兩造原為夫妻關係，而附表所示之不動產（下稱系爭房屋）
    原為原告之母親林黃寶鳳所有，於76年8 月12日贈與原告，
    嗣於79年8 月14日，被告與原告之父親林諒因見於原告生意
    上之應酬常至酒店消費，時有酒店人員前來家中收帳，為恐
    原告飲酒誤事處分系爭房屋，二人竟瞞者原告，利用原告之
    身分證、印鑑章及所有權狀均置於房間抽屜之機會，聯手將
    系爭房屋以贈與為原因移轉予被告，希望藉此牽制原告，讓
    原告無法隨意變賣系爭房屋或不至因在外簽帳導致系爭房屋
    遭拍賣。是以，兩造間並無移轉系爭房屋所有權之物權合意
    ，亦無贈與之債權合意，故系爭房屋之所有權移轉行為應為
    無效，爰依民法第767 條之規定提起本件訴訟，並先位聲明
    (1)確認兩造間對於如附表所示房屋之贈與契約及移轉所有權
    物權契約均不存在；(2)兩造間就附表所示之系爭房屋於79年
    9 月5 日所為之所有權移轉登記應予塗銷。
  (二)縱使認定系爭房屋之所有權移轉行為有效，依被告在臺灣高
    等法院96年度上易字第314 號請求返還房屋事件承認系爭房
    屋移轉予被告之原因在於「牽制好酒色之原告，讓原告無法
    隨意賣系爭登記在被告名下之不動產」等語。原告顯無將系
    爭房屋贈與被告之意，僅有將系爭房屋信託登記予被告，以
    防止原告隨意變賣。是以，被告僅受託看管系爭房屋所有權
    之受託人，因兩造業已離婚，系爭房屋所有權已無繼續信託
    在被告名下之必要，爰以起訴狀繕本之送達通知被告終止信
    託契約，被告自應將系爭房屋移轉，並備位聲明被告應將如
    附表所示之系爭房屋所有權移轉登記予原告。
二、被告則以：
  (一)原告主張系爭房屋以贈與為原因移轉與被告，原告不知情，
    並依民法第767 條之規定提起本件訴訟，然主張民法第767
    條物上請求權者，以所有權人為限，原告非系爭房屋之登記
    所有權人，自無主張民法第767 條之餘地。再者，系爭房屋
    確實以贈與之意思表示，且須原告親自申辦印鑑證明書配合
    辦理移轉，而系爭房屋係於79年9 月5 日以贈與為原因移轉
    予被告，於79年9 月5 日時，被告已為原告及林家生了四名
    子女，一方面除因甲○○嗜酒，原告父母恐其任意變賣外，
    原告亦會毆打被告，怕被告離家無人照顧小孩，故原告及林
    家為給予被告保障，原告方將系爭房屋贈與予被告並辦理登
    記。原告於本院另案即95年度訴字第1009號請求返還房屋案
    件中，於96年1 月12日遞交民事答辯狀自承「…因母親贈與
    的財產其中一部分的房屋當時被告同意暫時登記給乙○○託
    管，所以該部份房屋被告無法返還，應由林乙○○返還給母
    親」，足證原告知悉系爭房屋登記予被告之事，明顯與原告
    起訴主張之事實自相矛盾，益見原告反覆無常。
  (二)再者，被告自73年間與原告結婚後，即與原告父母一同居住
    系爭房屋，兩造兒女陸續出生後，亦一同居住該屋，系爭房
    屋亦為原告之戶籍所在地，焉有可能系爭房屋登記於被告名
    下18年餘，原告均毫不知情？足認原告對於系爭房屋之贈與
    契約及物權移轉契約均有合意，並非如原告所稱前揭行為均
    不存在。退步言之，系爭房屋係79年9 月5 日移轉登記予本
    件被告，距原告提起本件訴訟之時間，已逾18年之久，若果
    過戶當時隱藏有不法行為，業已罹於時效。又兩造間並無信
    託關係存在之情，原告仍須對此有利於己之事實負舉證責任
    等語置辯，並聲明如主文第1 項所示。
三、兩造所不爭執之事項如下：
  (一)訴外人黃寶鳳係原告之母，本件兩造原為夫妻關係，黃寶鳳
    於76年9 月2 日將其原有之系爭房屋所有權，以贈與為原因
    ，移轉登記予原告；原告又於79年9 月5 日以贈與為原因，
    將之移轉登記予被告。
  (二)兩造曾為夫妻關係，被告以遭原告家庭暴力及外遇為由訴請
    裁判離婚，嗣經97年6 月30日經臺灣高等法院以96年度家上
    字第203 號判決離婚確定。而本件原告之傷害行為亦業經臺
    灣高等法院以97年度上易字第1790號判處有期徒刑4 月，減
    為有期徒刑2月確定。
  (三)黃寶鳳以兩造違反贈與契約之約定，行使撤銷權，請求本件
    兩造返還系爭房屋，經臺灣高等法院以96年度上易字第314
    號判決本件被告勝訴，亦即被告仍為系爭房屋之所有權登記
    名義人。
四、本件爭點及法院之判斷：
  (一)先位之訴部分：
  1.按當事人主張有利於己之事實者，就其事實有舉證之責任。
    但法律別有規定，或依其情形顯失公平者，不在此限，民事
    訴訟法第277 條定有明文。查系爭房屋之移轉登記原因既為
    贈與，故原告主張確認兩造間對於如附表所示房屋之贈與契
    約及移轉所有權物權契約均不存在；及兩造間就附表所示之
    系爭房屋於79年9 月5 日所為之所有權移轉登記應予塗銷等
    ，此有利於己之事實，參酌上開說明，自應由原告負舉證責
    任。
  2.原告主張伊對於系爭房屋之移轉過程均不知情，然兩造於73
    年結婚後，被告即與原告父母一同居住系爭房屋，兩造兒女
    陸續出生後，亦一同居住該屋，系爭房屋亦為原告之戶籍所
    在地，有戶籍謄本、建物所有權狀在卷可稽，而系爭房屋係
    79年9 月5 日移轉登記於被告，距原告提起本件訴訟之時間
    即97年10月24日，迄今已逾18年之久，原告主張伊對於系爭
    房屋之移轉過程並不知情，已有疑問。又原告另主張被告未
    經伊同意下盜蓋原告之印鑑章辦理過戶，然此有利於己之事
    實，迄今仍未提出積極證據供本院審酌。
  3.黃寶鳳係原告之母，本件兩造原為夫妻關係，黃寶鳳於76年
    9 月2 日將其原有之系爭房屋所有權，以贈與為原因，移轉
    登記予原告；原告又於79年9 月5 日以贈與為原因，將之移
    轉登記予被告等事實，為兩造所不爭執，已如前述。而本件
    原告在本院另案即95年度訴字第1009號（該案黃寶鳳為原告
    、本件兩造為被告）審理中供稱：「原告為被告甲○○之母
    ，原告將系爭不動產贈與被告時，被告甲○○與妻被告林乙
    ○○確實有答應要好好奉養孝順父母，被告甲○○長期以來
    也都有奉養孝順父母，但因被告林乙○○在被告甲○○因案
    逃亡及服刑期間領走被告大部分之銀行存款，且被告甲○○
    購置的不動產大多登記在兒子名下，被告林乙○○竟於94年
    11月間攜帶子女離家，一走了之，並向法院訴請與被告甲○
    ○離婚，爭奪子女的監護權，被告甲○○因此身心俱疲，且
    被告甲○○白天又要工作，致被告甲○○無法奉養父母，被
    告甲○○深覺慚愧，願將原告贈與之財產歸還原告，但因原
    告贈與之財產其中一部分之房屋當時被告甲○○同意暫時登
    記予被告林乙○○託管，所以該部分房屋被告甲○○無法返
    還，應由被告林乙○○返還給原告等語，資為抗辯」，有該
    判決書影本一份在卷可稽（見本院卷第32頁背面- 第33頁）
    ，足認本件原告對於系爭房屋之移轉過程均清楚知悉，故原
    告之前揭主張，自不足取。
  (二)備位之訴部分：
  1.按85年1 月26日信託法公布施行前，所謂信託行為，係指委
    託人為自己或第三人之利益，以一定之財產為信託財產，將
    之移轉於受託人，由受託人管理或處分，以達成一定經濟上
    或社會上目的之行為。故信託行為雖非法定要式行為，無以
    訂立書面契約為必要，惟仍須基於委託人與受託人之合意，
    方能成立。準此，當事人之一方如主張與他方有信託關係存
    在，自應就信託契約確已成立之事實，負舉證責任。若其先
    不能舉證，縱他方就其抗辯事實不能舉證，或其所舉證據尚
    有疵累，亦應駁回該一方之請求，最高法院94年度台上字第
    767號裁判可資參酌。
  2.原告主張兩造間對系爭房屋有信託關係存在之事實，既為被
    告所否認，則此有利於原告之事實，參酌上開說明，自應由
    原告負舉證責任，然查原告迄今並未提出任何證據供本院審
    酌，原告前揭主張已有疑問。又原告雖主張被告在另案臺灣
    高等法院96年度上易字第314 號請求返還房屋事件中承認系
    爭房屋移轉予被告之原因在於「牽制好酒色之原告，讓原告
    無法隨意賣系爭登記在被告名下之不動產」等語，逕而推論
    出兩造間有信託關係存在，惟參酌一般交易習慣，過戶之原
    因甚多，或為買賣、贈與或信託，仍有待其他積極證據證明
    之，尚然僅憑前揭訴訟上之主張，而逕認兩造間對於系爭房
    屋存有信託關係存在之事實。是以，原告既然主張兩造間有
    信託關係存在之事實，迄今並未提出積極證據以實其說，故
    不足取。
五、綜上所述，原告對於系爭房屋以贈與為移轉登記原因知悉，
    且對於兩造間存有信託關係之有利於己事實，迄今並未提出
    任何有利於己之事實供本院審酌。從而，原告分依民法第76
    7 條、信託契約關係，提起本件先、備位訴訟，均無理由，
    應予駁回。
六、本件事證已臻明確，兩造其餘之主張或陳述則無庸一一論述
    。至於原告聲請傳喚證人即其父親林諒欲證明林諒與被告二
    人共同盜蓋其印鑑章辦理系爭房屋過戶事宜，本院審酌兩造
    現已離婚，而證人林諒是否會如實證述已有疑問，且從原告
    於本院另案即95年度訴字第1009號前揭供述以觀，自亦無傳
    喚林諒為證人之必要，附此敘明。
七、訴訟費用負擔之依據：民事訴訟法第78條，判決如主文。
中    華    民    國    98    年    1     月    12    日
                  民事第二庭    法  官  吳振富
以上正本係照原本作成
如對本判決上訴，須於判決送達後20日內向本院提出上訴狀
中    華    民    國    98    年    1     月    12    日
                                書記官  李宏明
附  表：
┌───────────────┬───┬─────┬────┐
│土                          地│地  號│面積 (㎡) │權利範圍│
├───────────────┼───┼─────┼────┤
│臺北縣五股鄉○○○段成子寮小段│65-149│19        │全部    │
├───────────────┼───┼─────┼────┤
│同                          上│65-376│60        │全部    │
└───────────────┴───┴─────┴────┘
┌──┬──────────┬────────┬──────┬────┐
│編號│建    物    建    號│門  牌  號  碼  │面積 (㎡)   │權利範圍│
├──┼──────────┼────────┼──────┼────┤
│1   │臺北縣五股鄉○○○段│臺北縣凌雲路一段│總面積:81.11│全部    │
│    │成子寮小段643 號    │109 巷5 號      │一層:57.5   │        │
│    │                    │                │平台:4.91   │        │
│    │                    │                │騎樓:18.70  │        │
├──┼──────────┼────────┼──────┼────┤
│2   │同上小段644號       │同上巷5號之1    │總面積:81.11│全部    │
│    │                    │                │二層:76.20  │        │
│    │                    │                │陽台:4.91   │        │
├──┼──────────┼────────┼──────┼────┤


司法院資訊處製作；財團法人民間司法改革基金會備份。
